ACORDAO-COMPLETO-2578190

ACÓRDÃO 1983/2023 ATA 6/2023 - PRIMEIRA CÂMARA

VISTOS, relatados e discutidos estes autos em que se analisa ato de concessão de aposentadoria emitido pela Fundação Instituto Brasileiro de Geografia e Estatística em benefício do Sr. Antonio Maria Pinheiro Naia. 
ACORDAM os Ministros do Tribunal de Contas da União, reunidos em Sessão da 1ª Câmara, ante as razões expostas pelo Relator, e com fulcro nos incisos III e IX do art. 71 da Constituição Federal e nos arts. 1º, inciso V, e 39, inciso II, da Lei 8.443/1992, c/c o art. 259, inciso II, do Regimento Interno/TCU, em:
9.1. considerar ilegal a concessão de aposentadoria em favor do Sr. Antonio Maria Pinheiro Naia e negar registro ao correspondente ato; 
9.2. dispensar o ressarcimento das quantias indevidamente recebidas de boa-fé pelo interessado, consoante o disposto no Enunciado 106 da Súmula da Jurisprudência do TCU;
9.3. determinar à Fundação Instituto Brasileiro de Geografia e Estatística, no prazo de 15 (quinze) dias a contar da ciência desta Deliberação, que: 
9.3.1. abstenha-se de realizar pagamentos decorrentes da parcela de "quintos" ora impugnada, sob pena de responsabilidade solidária da autoridade administrativa omissa, nos termos do art. 262 do Regimento Interno/TCU;
9.3.2. dê ciência do inteiro teor desta Deliberação ao interessado, alertando-o de que o efeito suspensivo proveniente da interposição de possíveis recursos perante o TCU não o exime da devolução dos valores percebidos indevidamente após a respectiva notificação, caso os recursos não sejam providos, encaminhando a este Tribunal, no prazo de 30 (trinta) dias, comprovante da referida ciência; 
9.3.3. emita novo ato de concessão de aposentadoria em favor do Sr. Antonio Maria Pinheiro Naia, livre da irregularidade verificada, e promova o seu cadastramento no sistema e-Pessoal, submetendo-o a este Tribunal, nos termos da IN/TCU 78/2018; e
9.4. esclarecer à entidade de origem que, a despeito da negativa de registro da aposentadoria do interessado, a rubrica judicial referente à GDIBGE (Gratificação de Desempenho em Atividade de Pesquisa, Produção e Análise, Gestão e Infraestrutura de Informações Geográficas e Estatísticas) , por estar sendo calculada em conformidade com a decisão judicial transitada em julgado e com o acordo homologado em fase de cumprimento de sentença, poderá subsistir.

Ato de aposentadoria.

Primeira Câmara

Fundação Instituto Brasileiro de Geografia e Estatística - IBGE.

3. Interessado: Antonio Maria Pinheiro Naia (XXX.745.302-XX).

13.1. Ministros presentes: Walton Alencar Rodrigues (Presidente) e Jhonatan de Jesus.
13.2. Ministros-Substitutos convocados: Augusto Sherman Cavalcanti e Marcos Bemquerer Costa (Relator).
13.3. Ministro-Substituto presente: Weder de Oliveira.

MARCOS BEMQUERER

Adoto como Relatório, com alguns ajustes de forma, parte da instrução da então Secretaria de Fiscalização de Integridade de Atos e Pagamentos de Pessoal e de Benefícios Sociais - Sefip (atual Unidade de Auditoria Especializada em Pessoal - AudPessoal) , por meio da qual a concessão de aposentadoria objeto destes autos foi assim analisada (peças 5 e 6) : 
"Exame das Constatações
Ato: 87383/2018 - Inicial - Interessado: ANTONIO MARIA PINHEIRO NAIA - CPF: XXX.745.302-XX.
Parecer do Controle Interno: considerar o ato legal.
Constatações e análises: 
1.1.1. Foi respondido 'SIM' à pergunta 'Houve transformação da função efetivamente exercida, após os períodos supramencionados, que proporcionou em aumento dos valores pagos a título de quintos/décimos' na aba 'Funções exercidas'. Depende de análise manual.
Justificativa do Gestor de Pessoal: não há. Verificação efetuada no âmbito do TCU.
Análise do Controle Interno:  não há. Verificação efetuada no âmbito do TCU.
Análise da Equipe Técnica: legal.
Após análise da justificativa do Gestor de Pessoal, não se constatou irregularidade, visto que foi informado apenas os períodos de incorporação.
1.1.2. Houve o registro de pelo menos uma rubrica com 'Denominação para análise pelo TCU = Vantagem de caráter pessoal (82107 - VPNI ART.62-A LEI 8112/90 - AP (Vantagem de caráter pessoal - VPNI art. 62-A Lei 8.112/90) - R$ 703,70) .
Justificativa do Gestor de Pessoal: não há. Verificação efetuada no âmbito do TCU.
Análise do Controle Interno:  não há. Verificação efetuada no âmbito do TCU.
Análise da Equipe Técnica: legal.
                   A concessão da vantagem de quintos ou décimos está em consonância com a jurisprudência deste Tribunal e os critérios das Leis 8.911/1994 e 9.624/1998 (os períodos anteriores a 8/4/1998 são suficientes para a incorporação da vantagem de quintos) . 
1.1.3. Houve o registro de pelo menos uma rubrica com 'Denominação para análise pelo TCU = Decisão judicial (16171 - DECISAO JUDICIAL TRANS JUG APO (Decisão judicial - Outros) - R$ 667,20) .
Justificativa do Gestor de Pessoal: não há. Verificação efetuada no âmbito do TCU.
Análise do Controle Interno:  não há. Verificação efetuada no âmbito do TCU.
Análise da Equipe Técnica: ilegal.
Trata-se de parcela remuneratória paga com base em decisão judicial transitada em julgado proferida no âmbito do Mandado de Segurança Coletivo 200951010022546 que tramitou no Tribunal Regional Federal da 2ª Região, no qual a Associação Nacional dos Aposentados e Pensionistas do IBGE obteve decisão judicial favorável aos seus filiados no sentido de que seja paga a parcela denominada GDIBGE aos inativos na mesma proporção que é paga aos servidores em atividade.
Analisando os arts. 79-A a 81-F da Lei 11.355/2006, com redação dada pela Lei 11.907/2009, assim como o Decreto 6.312/2007, não encontramos qualquer embasamento legal que possa garantir o pagamento da Gratificação de Desempenho em Atividade de Pesquisa, Produção e Análise, Gestão e Infra-Estrutura de Informações Geográficas e Estatísticas - GDIBGE aos inativos na mesma proporção que o valor pago aos servidores em atividade.
Assim, por falta de amparo legal, esta Unidade Técnica entende que não é razoável o pagamento da GDIBGE aos inativos na mesma proporção que o valor pago aos servidores em atividade.
Sabe-se que não cabe ao TCU discutir ou desconstituir decisões judiciais transitadas ou não em julgado. Não pode o TCU negar a força da decisão judicial, por discordar de seus fundamentos e, muito menos, determinar o descumprimento da sentença, ainda que flagrantemente ilegal, injusta e incorreta.
Todavia, a existência de decisão judicial ou administrativa contrária ao entendimento do TCU não impede a apreciação do ato para fins de registro. Em apreciação de atos de pessoal, o TCU pode manifestar entendimento diferente do declarado por outras instâncias do Poder Judiciário ou da Administração Pública, inclusive mediante o julgamento pela ilegalidade dos atos de aposentadoria amparados por decisão judicial.
O TCU exerce a sua jurisdição independentemente das demais instâncias. O Tribunal possui competências próprias e privativas, estatuídas pela Constituição Federal e pela sua Lei Orgânica, inexistindo vinculação entre o processo do TCU e outro versando sobre idêntica matéria no âmbito do Poder Judiciário ou da Administração Pública.
Portanto, o TCU pode promover apreciação de mérito pela ilegalidade de ato de pessoal, em posição contrária ao decidido pelo Poder Judiciário. Todavia, respeitando a instância judicial, não serão propostas por esta Unidade Técnica determinações para a supressão da parcela incorporada com amparo em decisão judicial.
O quadro resumo de ocorrências e, quando for o caso, o detalhamento da norma legal e da jurisprudência para as inconsistências acima elencadas encontra-se no anexo II dessa instrução." 
2.	Diante do exposto, a AudPessoal propõe, em pareceres uniformes, considerar ilegal o ato do Sr. Antonio Maria Pinheiro Naia, recusando-lhe o respectivo registro, sem prejuízo de dar-lhe ciência da decisão que vier a ser adotada e de dispensá-lo do ressarcimento das quantias percebidas de boa-fé (peças 5 e 6) .
3.	O Ministério Público junto ao TCU, representado pela Procurador Júlio Marcelo de Oliveira, concorda no tocante à ilegalidade da GBIBGE, no entanto tece considerações divergentes acerca da legalidade do pagamento da VPNI decorrente de quintos, nos termos seguintes (peça 7) :
"Quanto aos quintos, discorda-se da proposta de legalidade formulada pela unidade instrutiva.
Rememore-se o entendimento firmado pela Decisão 925/1999-TCU-Plenário, acerca da incorporação das vantagens previstas nos artigos 3º e 5º da Lei 9.624/1998, in verbis:
'8.1. firmar o seguinte entendimento:
8.1.1. é devida a incorporação, ou a atualização de quintos, com fundamento no art. 3º, caput, da Lei 9.624/98, até 8.4.98, adotando-se, para tanto, os critérios contidos na redação original do art. 3º da Lei 8.911/94;
8.1.2. é assegurado, nos termos do art. 5º da Lei 9.624/98, o cômputo do tempo residual de exercício de funções comissionadas não empregado, até 10.11.97, para a incorporação de parcela de décimo, com termo final na data específica em que o servidor complete o interstício de doze meses, de acordo com a sistemática definida na redação original do art. 3º da Lei 8.911/94.
8.1.3. as parcelas incorporadas à remuneração, na forma de quintos, deverão ser transformadas em décimos e estes deverão ser transformados em vantagem pessoal nominalmente identificada;'
No caso vertente, o interessado exerceu os seguintes períodos de funções comissionadas:
	Função
	Início
	Término
	Dias
	Subtotal
	Quintos

	FG1      
	1°/08/1983
	1°/09/1983
	 32

	FG1      
	1°/03/1984
	1°/09/1984
	185

	FG1      
	1°/11/1990
	1°/01/1991
	 62

	DAS 101.2
	09/06/1994
	02/09/1994
	 86
	365
	2/10 FG1  

	DAS 101.2
	03/09/1994
	02/09/1995
	365
	365
	2/10 DAS 101.2

	DAS 101.2
	03/09/1995
	1°/09/1996
	365
	365
	2/10 DAS 101.2

	DAS 101.2
	02/09/1996
	1°/09/1997
	365
	365
	2/10 DAS 101.2

	DAS 101.2
	02/09/1997
	1°/09/1998
	365
	365
	1/10 DAS 101.2

	DAS 101.2
	02/09/1998
	26/06/2003
			
O servidor faz jus a 2/10 de FG-1 e 7/10 de DAS 101.2, já considerado o tempo residual de função, totalizando 9/10.
Contudo, ele recebe indevidamente 4/10 de FG-1 e 6/10 de DAS 101.2, ou seja, o equivalente a 10/10.
Dessa forma, a aposentadoria em comento deve ser considerada ilegal, em razão do pagamento a maior da vantagem prevista no art. 62 da Lei 8.112/1990, em sua redação original.
O ato em apreço foi encaminhado pelo controle interno em 2020, de modo que não houve o decurso do prazo de cinco anos previsto pelo Supremo Tribunal Federal, no âmbito do RE 636.553, para a apreciação de atos de natureza complexa, por parte deste Tribunal.
Com essas considerações, o Ministério Público de Contas manifesta-se pela ilegalidade e negativa de registro do ato de aposentadoria em favor de Antonio Maria Pinheiro Naia."
	É o Relatório.

não há

Procurador Júlio Marcelo de Oliveira.

PESSOAL. APOSENTADORIA. PAGAMENTO DE GRATIFICAÇÃO DE DESEMPENHO (GDIBGE) EM PATAMAR ACIMA DO LEGALMENTE PREVISTO. RUBRICA ASSEGURADA POR SENTENÇA JUDICIAL TRANSITADA EM JULGADO. QUINTOS EM DESCONFORMIDADE COM OS TEMPOS DE FUNÇÃO EXERCIDOS. ILEGALIDADE DO ATO. RECUSA DO CORRESPONDENTE REGISTRO.

APOSENTADORIA (APOS)

Unidade de Auditoria Especializada em Pessoal (AudPessoal).

Em apreciação ato de concessão inicial de aposentadoria emitido pela Fundação Instituto Brasileiro de Geografia e Estatística - IBGE em benefício do Sr. Antonio Maria Pinheiro Naia, ex-ocupante do cargo de técnico em informações geográficas e estatísticas. 
2.	A então Secretaria de Fiscalização de Integridade de Atos e Pagamentos de Pessoal e de Benefícios Sociais - Sefip (atual Unidade de Auditoria Especializada em Pessoal - AudPessoal) concluiu pela ilegalidade da concessão, em decorrência do pagamento da rubrica de Gratificação de Desempenho em Atividade de Pesquisa, Produção e Análise, Gestão e Infraestrutura de Informações Geográficas e Estatísticas (GDIBGE) ao inativo na mesma proporção que o valor pago aos servidores em atividade. 
3.	No entanto, consta do ato que tal gratificação está lastreada em decisão judicial transitada em julgado em 19/08/2011 (peça 3, p. 5) , em que a Associação Nacional dos Aposentados e Pensionistas do IBGE obteve decisão judicial favorável aos seus filiados, na linha de que fosse paga a parcela denominada GDIBGE aos inativos na mesma proporção em que é percebida pelos servidores ativos.
4.	Por conseguinte, a unidade instrutiva propôs a ilegalidade da concessão de aposentadoria, com a negativa do registro do correspondente ato, porém sem determinação para a supressão da rubrica GDIBGE, em atenção à mencionada decisão judicial transitada em julgado que a ampara (peças 5 e 6) . 
5.	Já o Ministério Público junto ao TCU, a par de concordar com o encaminhamento acerca da referida gratificação, também detectou ilegalidade no pagamento de VPNI decorrente de quintos, pois o tempo de exercício de função do interessado o habilita a perceber 2/10 de FG-1 e 7/10 de DAS 101.2, ao passo em que lhe vem sendo pago o correspondente a 4/10 de FG-1 e 6/10 de DAS 101.2, havendo ilegalidade também nesse tocante (peça 7) .
6.	Sobre a Gratificação de Desempenho em Atividade de Pesquisa, Produção e Análise, Gestão e Infraestrutura de Informações Geográficas e Estatísticas (GDIBGE) , o art. 149, inciso II, alínea "a", da Lei 11.355/2006, assim dispõe:
"Art. 149. Para fins de incorporação das gratificações de desempenho a que se referem os arts. 34, 61, 80 e 100 desta Lei aos proventos de aposentadoria ou às pensões, serão adotados os seguintes critérios:
	I - para as aposentadorias concedidas e pensões instituídas até 19 de fevereiro de 2004, a gratificação será correspondente a 50% (cinquenta por cento) do valor máximo do respectivo nível, classe e padrão;
	II - para as aposentadorias concedidas e pensões instituídas após 19 de fevereiro de 2004:
	a) quando ao servidor que deu origem à aposentadoria ou à pensão se aplicar o disposto nos arts. 3º e 6º da Emenda Constitucional 41, de 19 de dezembro de 2003, e no art. 3º da Emenda Constitucional 47, de 5 de julho de 2005, aplicar-se-á o percentual constante no inciso I do caput deste artigo;
	b) aos demais aplicar-se-á, para fins de cálculo das aposentadorias e pensões, o disposto na Lei 10.887, de 18 de junho de 2004."
7.	Compulsando os autos, verifico que a Sr. Antonio Maria Pinheiro Naia foi aposentado com fundamento no art. 3º da Emenda Constitucional 47/2005 (peça 3, p. 2) . Incide, portanto, o inciso I do dispositivo transcrito acima, de tal forma que a gratificação deveria ser de no máximo 50% do valor máximo do respectivo nível, classe e padrão, o que corresponde a R$ 834,00 (rubrica "82470-GDIBGE-ART. 80, LEI 11355/06 AP", peça 3, p. 4) .
8.	Todavia, considerando que consta, também, do ato de aposentação em tela a rubrica "16171-DECISAO JUDICIAL TRANS JUG APO" (R$ 667,20) , ao inativo não se aplica a parcela da GDIBGE correspondente ao desempenho individual, prevista no art. 80 da Lei 11.355/2006, segundo o qual a referida gratificação tem a seguinte composição para o servidor ativo: a) "I - até 20 (vinte) pontos serão atribuídos em função dos resultados obtidos na avaliação de desempenho individual;" e b) "até 80 (oitenta) pontos serão atribuídos em função dos resultados obtidos na avaliação de desempenho institucional".
9.	No entanto, é importante assinalar que, inconformada com essa diferenciação legal, a Associação Nacional dos Aposentados e Pensionistas do Fundação Instituto Brasileiro de Geografia e Estatística ingressou com a ação judicial 00022545920094025101 (Execução de Título Judicial 0000870-56.2012.4.02.5101) , que tramitou na 24ª Vara Federal do Rio de Janeiro, requerendo que a vantagem em questão fosse estendida aos inativos e pensionistas na mesma proporção paga aos servidores em atividade. A referida agremiação, em apelação, logrou êxito em seu pedido, tendo a decisão judicial transitado em julgado (peça 3, p. 7-24) . 
10.	Do acordo firmado na fase de execução judicial, cujo Termo de Audiência Especial se encontra à peça 3, p. 21, extraio o seguinte trecho:
"Por ambas as partes, foi acordado que a execução do julgado dar-se-á da seguinte forma: será criada uma rubrica a título de cumprimento de decisão judicial e a gratificação a ser paga sob tal rubrica, somada à gratificação hoje percebida pelos inativos, deverá corresponder a 100% da gratificação institucional em vigor paga aos servidores ativos e ainda à metade da gratificação individual em seu percentual máximo, conforme cada período de avaliação considerado." (grifos acrescidos)	
11.	Em síntese, o que foi acordado é que os aposentados devem receber a parcela institucional integral (80 pontos) e 50% da individual (10 pontos) , somando 90 pontos, que multiplicados por R$ 16,68 (ponto da GDIBGE para o cargo da interessada, ver Anexo XV-A da Lei 11.355/2006) totalizam R$ 1.501,20. Como visto acima, a rubrica "16171-DECISAO JUDICIAL TRANS JUG APO", constante do ato em questão (R$ 667,20, peça 3, p. 4) , corresponde, portanto, à diferença entre esse valor total (R$ 1.501,20) e os 50% previstos no art. 149 da Lei 11.355/2006 (R$ 834,00, rubrica "82470-GDIBGE-ART. 80, LEI 11355/06 AP") .
12.	Nada obstante o acerto no cálculo da GDIBGE nos termos da decisão judicial, ressalto que a aludida gratificação vem sendo paga ao interessado em desacordo com a lei de regência (art. 149 da Lei 11.355/2006) , razão pela qual a concessão de aposentadoria em questão deve ser considerada ilegal, com a negativa de registro do ato correspondente, sem que seja determinada a cessação do pagamento da aludida rubrica, em face da coisa julgada, na linha dos pareceres exarados nos autos. Nesse sentido, cito os recentes Acórdãos 3.206 e 3.230/2022 - Primeira Câmara, relator Ministro-Substituto Augusto Sherman Cavalcanti; 3.133/2022 - Segunda Câmara, relator Ministro Antônio Anastasia; 3.011 e 3.013/2022- Segunda Câmara; relator Ministro Aroldo Cedraz; e 3.203/2022 e 6.104/2022, ambos da Segunda Câmara, esses últimos de minha relatoria.
13.	No que diz respeito aos quintos, bem observou o MP/TCU que o interessado não faz jus à VPNI na forma como vem sendo paga, devendo o órgão corrigir a incorporação, de sorte a contemplar 2/10 de FG-1 e 7/10 de DAS 101.2, conforme mapa de exercício de funções à peça 3, p. 4.
14.	Por fim, esclareço que o ato em questão deu entrada nesta Corte de Contas em 2020, não se aplicando a sistemática definida pelo Plenário, mediante o Acórdão 122/2021 (relator Ministro Walton Alencar Rodrigues) , na linha de observar o Recurso Extraordinário 636.553, em que foi fixado prazo de cinco anos para que o TCU registre os atos de concessão inicial de aposentadoria, reforma ou pensão, após o qual serão considerados "tacitamente registrados", podendo posteriormente o ato que contenha alguma ilegalidade ser submetido ao procedimento de revisão de ofício, com base no art. 54 da Lei 9.784/1999 c/c o art. 260, § 2º, do Regimento Interno/TCU. 
	Ante o exposto, voto por que seja adotada a deliberação que ora submeto a este Colegiado.
  	
TCU, Sala das Sessões, em 21 de março de 2023.
MARCOS BEMQUERER COSTA
Relator